【裁判字號】    98,國,6
【裁判日期】    990604
【裁判案由】    國家賠償
【裁判全文】
臺灣臺南地方法院民事判決                 98年度國字第6號
原      告  丙○○
            乙○○
共      同
訴訟代理人  王進勝律師
            黃淑芬律師
            李汶哲律師
複 代 理人  陶德斌律師
被      告  臺南縣政府
法定代理人  丁○○
訴訟代理人  楊丕銘律師
上列當事人間請求國家賠償事件，本院於民國99年5月21日言詞
辯論終結，判決如下：
    主  文
原告之訴及假執行之聲請均駁回。
訴訟費用新臺幣伍萬零伍佰元由原告負擔。
    事  實
甲、程序方面：
一、按依國家賠償法第3條第1項請求損害賠償者，以該公共設施
    之設置或管理機關為賠償義務機關；又依國家賠償法請求損
    害賠償時，應先以書面向賠償義務機關請求之；賠償義務機
    關拒絕賠償，或自提出請求之日起逾30日不開始協議，或自
    開始協議之日起逾60日協議不成立時，請求權人得提起損害
    賠償之訴，國家賠償法第9條第2項、第10條第1項及第11條
    第1項前段分別定有明文。
二、本件原告主張被告為臺南縣楠西鄉○○村○○○○鄉道由梅嶺
    山上往山下7公里處下坡轉彎路段（下稱系爭肇事路段）之
    設置及管理機關，其於興建系爭道路時，就橫斷面、平均行
    駛速率、摩擦係數、橫向、停車視距、超車視距、應變視距
    、平曲線最小半徑、最大超高漸變率、免設超過曲線半徑、
    最短長度、免設緩和曲線半徑、複曲線、平曲線最短長度、
    縱坡度、豎曲線及結構物及有關附屬設施，均未依「公路路
    線設計規範明細表」之設計要求興建，被害人羅德順於民國
    95年12月3日所搭乘之遊覽車，於行經系爭肇事路段時，失
    控衝下30公尺深之溪谷，致被害人羅德順死亡，原告丙○○
    、乙○○為被害人羅德順之子女，就其所受損害以書面向被
    告請求國家賠償，已據被告函覆拒絕賠償在案等情，業經原
    告提出被告98年1月10日拒絕賠償理由書附卷可憑，是原告
    已依上開國家賠償法規定踐行與賠償義務機關之協議先行程
    序，原告於被告拒絕賠償後，提起本件訴訟，程序上並無不
    合，先予敘明。
乙、實體方面：
一、原告起訴主張：
  (一)原告之父親即訴外人羅德順於95年12月3日與高雄市鼎金國
    小家長會成員及家屬，搭乘訴外人八方通運公司（下稱八方
    公司）所有，車號AA-910號之大型遊覽車（下稱系爭遊覽車
    ），至台南縣楠西鄉梅嶺地區旅遊，於下午4時26分許回程
    時，途經台南縣楠西鄉灣丘村南188號鄉道由梅嶺山上往山
    下7公里下坡轉彎路段（下稱系爭肇事路段）時，因系爭肇
    事路段道路設置管理上之欠缺，以及系爭遊覽車不明原因突
    然失控，使系爭遊覽車高速衝下系爭肇事路段旁30公尺深之
    溪谷，造成22人死亡、23人輕重傷，原告之父親即訴外人羅
    德順亦因此死亡。
  (二)系爭肇事路段係於72年納入鄉道系統，依公路法第6條之規
    定，其管理機關為被告，且該鄉道即南188線之公路等級，
    依交通部75年12月26日交技（75）字第30204號函所頒布公
    路路線設計規範明細表之功能系統區○○○○路之地區公路
    ，依地區分類為山嶺區。而依前揭公路路線設計規範明細表
    之設計要求，南188線鄉道之橫斷面、平均行駛速率、摩擦
    係數、橫向、停車視距、超車視距、應變視距、平曲線最小
    半徑、最大超高漸變率、免設超過曲線半徑、最短長度、免
    設緩和曲線半徑、複曲線、平曲線最短長度、縱坡度、豎曲
    線、結構物及有關附屬設施等，均未符合公路路線設計規範
    明細表之設計要求，則被告就系爭肇事路段之設置顯有欠缺
    。而系爭遊覽車於行經系爭肇事路段時，雖係不明原因突然
    失控，然若系爭肇事路段之設計及興建符合公路路線設計規
    範明細表之要求，當可有效阻止系爭遊覽車不致衝入溪谷，
    或可給予系爭遊覽車司機適當反應時間採取緊急避難措施，
    以避免事故發生，是南188號鄉道有設置上之欠缺，且該欠
    缺於本件車禍事故之發生有相當之因果關係。
  (三)又系爭肇事路段因屬危險路段，5年內已發生5次翻車事故，
    顯係不適合遊覽車等大型客車行駛之路段。而在本件車禍事
    故發生後，被告機關自96年12月30日起迄今管制軸距4公尺
    以上、總重量6.5公頓以上之大客車進入，改以小型巴士接
    駁。是系爭車禍事故之發生亦可歸因為系爭肇事路段未限制
    大型客車不得進入之管理上之欠缺。是被告就本件系爭事故
    路段之設置與管理均有缺失，依國家賠償法第3條第1項前段
    以及最高法院85年台上字第2776號判例意旨，被告應負損害
    賠償責任。
  (四)原告為訴外人羅德順之子女，訴外人羅德順因系爭車禍事故
    而死亡，原告受有精神上痛苦，其自得依民法第194條之規
    定請求精神慰撫金各新臺幣（下同）250萬元。
  (五)原告前依國家賠償法第10條規定，向被告請求賠償，惟遭被
    告98年l月23日府行濟字第0970259713號函拒絕賠償，為此
    ，爰依國家賠償法第11條規定提起本件國家賠償之訴，並求
    為判決如訴之聲明。
  (六)並聲明：
    1.被告應給付原告丙○○250萬元、原告乙○○250萬元，及
      均自95年12月3日起至清償日止，按週年利率百分之5計算
      之利息。
    2.願供擔保請准宣告假執行。
  (七)對被告抗辯所為之陳述：
    1.自72年至系爭車禍事故發生時，已有23年，而道路路面之
      平均使用壽命約2年，尤其在山嶺區，因雨天較多，其使
      用壽命更短，其間勢必經數十次之整修，則自75年12月26
      日後，系爭肇事路段曾有整修過，則其整修自應符合公路
      路線設計規範明細表之要求。惟依被告所提出系爭肇事路
      段之前的設計資料，被告僅能提出系爭車禍事故後委託正
      昇工程顧問有限公司之設計圖，可見於系爭車禍事故前，
      系爭肇事路段並未按公路路線設計規範之要求設計施工。
      而且道路開放通行使用期間，主管機關負有保持其施工符
      合法令要求之義務，否則即屬設置或管理有欠缺。因此，
      被告應擔保系爭肇事路段於系爭車禍事故發生時之路面符
      合法規，此與法律不溯及既往原則無關。
    2.系爭肇事路段之主管機關為被告，故系爭肇事路段之設置
      若有欠缺致原告受有損害者，被告自應負國家賠償責任。
      而依台灣省土木技師公會之鑑定報告（下稱系爭鑑定報告
      ）第9頁之記載，系爭肇事路段如按速限50公里之速率為
      設計標率認定，則系爭車禍事故發生後被告重新設計之路
      面，其中平曲線最小半徑有95%不符合公路路線設計規範
      ，縱坡度亦有77%不符合。又依交通部99年1月22日交授公
      字第0990001087號函覆「依據本局93年頒布『交通工程手
      冊』2.1節規定，『設計速率』係指在良好情況公路上能
      安全行駛車輛所維持的最高速率，其用以決定公路幾何之
      彎道、超高、坡度及視距等設計要素，爰速限之訂定不得
      超過該路段之實際設計速率；該路段標示速限50KPH，則
      實際設計速率不得低於50KPH，方能達到良好情況安全行
      駛之目的」。是依上開說明，系爭肇事路段之速限既為
      50KPH，則其設計上應符合不得低於50KPH之要求，方能達
      到良好情況安全行駛之目的。然系爭肇事路段，據系爭鑑
      定報告第10頁之記載：「換句話說，在肇事之彎道處，依
      速限30公里/小時行駛是安全的；但依速限50公里/小時行
      駛則未必安全。」並參以系爭鑑定報告第12頁稱：「依工
      程觀點而言，上開肇事路段於案發時之路況，就營業大客
      車而言，只適合低速行駛，不適合高速行駛。」、「但50
      公里之速率比30公里之速率在同一彎道開車時，危險性更
      高。」等語，顯見系爭肇事路段於設置上並未達到不得低
      於速限50KPH之要求，則系爭肇事路段之設置，顯已無法
      達到良好情況安全行駛之目的，故系爭肇事路段確實有設
      置上之欠缺。又系爭肇事路段所屬之梅嶺道路，於91年4
      月15日、同年2月17日、90年11月17日、同年3月25日等，
      均曾發生車禍事故，其中3次皆為遊覽車之車禍事故，益
      徵系爭肇事路段顯不適合於大型遊覽車行駛，則其道路之
      設置亦有所欠缺。
    3.依系爭鑑定報告第8頁之記載，其固認定系爭肇事路段於
      系爭車禍事故後經改善後之車道寬、路肩覓、超高、正常
      路拱、複曲線等，符合設計規範。但此均是在改善後之情
      況，尚不能遽以認定改善前、系爭車禍事故發生時之路面
      已符合規定。
    4.損害事實之發生，有出於單獨之原因者，有出於共同原因
      者，且依車禍實際經驗，其出於複數共同原因者，比比皆
      是。在探求駕駛行為及國家賠償責任之公共設施欠缺之因
      果關係時，不得僅探究駕駛行為之因子，而排除公共設施
      欠缺之因子。而系爭車禍事故係大客車衝出路面而翻車，
      其所牽涉者，不外乎是車速、受重力加速度及離心力之影
      響。以道路影響車速而言，道路之坡度越大，則車輛所受
      重力加速度越大，故在險降坡開車時，縱不踩油門，車速
      亦會增加。次以車輛所受離心力作用而言，其亦牽涉平曲
      線及超高之設計。蓋在平曲線之最小半徑Rmin值越大，則
      轉彎較和緩，受離心力之作用較小；而超高則是用在抵銷
      車輛所受之離心力，使之受離心力之作用減小，不致偏離
      車道。然而，系爭肇事路段關於影響重力加速度，離心力
      之縱坡度、平曲線、超高等因素均不符設計規範，以致雖
      速限50kph，然卻未能達到良好情況安全行駛之目的，而
      有加快車輛於下坡時之行車速率，致車輛超速失控之可能
      性大增，可見道路之瑕疵與駕駛人之駕駛行為，為發生車
      禍之共同侵權行為原因。
    5.中央警察大學交通學系之道路交通事故鑑定報告書固稱「
      本案事故發生肇因於甲車駕駛人從梅嶺往楠西方向行駛在
      南188線，在行經南188線7公里附近之下坡左彎路段，未
      充分注意道路狀況，使車速上升至70公里/小時，在煞車
      時又因後軸右側輪胎胎壓不足以抵抗因煞車及向左轉向所
      產生之側向摩擦力，導致輪胎橡膠胎體與鋼圈給合緊密度
      不足，而使後軸右側輪胎消氣胎壓降低，造成駕駛人無法
      操控甲車，而衝撞西向路側護欄，翻落路側駁崁下方之山
      溝」等語，然該鑑定報告並未考量系爭肇事路段設置不符
      規範而有導致車輛於下坡之際超速之可能。另參酌台灣高
      等法院台南分院98年度重上國字第2號民事判決及台灣台
      南地方法院97年重國字第1號判決內容，足徵駕駛人雖有
      酒醉駕車之過失行為為肇事原因，然仍不得以其之過失行
      為即排除公有公共設施因設置或管理上之欠缺，而致人民
      受有損害之因果關係存在。
    6.系爭車禍事故發生迄今，原告僅獲強制責任險理賠金150
      萬元整及遊覽車公會所給付之互助金210萬元，合計共360
      萬元。至於旅遊平安險100萬元，則係原告等人另行投保
      ，不得算入本件之賠償之內。原告等之損害顯無獲得完全
      之填補，而按債權人對於不真正連帶債務人之一人或數人
      或全體，得同時或先復為全部或一部之請求。故原告基於
      不真正連帶債權人之權利，仍得向被告為全部之賠償請求
      。
    7.訴外人羅順德為原告之父親，係原告至親之人，共同生活
      關係密切，彼此間之情感濃烈，原告因此事故，突遭喪父
      之痛，其身心所受之創傷十分劇烈而強大，短時間內難以
      自創痛中恢復，原告等所請求之慰撫金，應屬適當。
    8.系爭遊覽車係訴外人羅順德等參加鼎金國小家長會所舉辦
      之旅遊活動，由該家長會向八方公司租用系爭遊覽車。則
      原告對於系爭遊覽車之駕駛人，係全權委由八方公司所指
      派，而非原告另行僱用，故原告對系爭遊覽車之駕駛人，
      並無任何指揮與監督之關係，且原告係參加家長會所主辦
      之旅遊，事實上亦無法預見系爭遊覽車駕駛人之駕駛資格
      有喪失或不符等情事。準此，系爭遊覽車之駕駛人顯非原
      告等之使用人，且原告對於本件損害原因，並無預先注意
      或怠於避免或減少損害之可能，故原告應無民法第217條
      所稱之與有過失之情事，自無適用過失相抵之法則減輕賠
      償義務人之責任。
二、被告則以下列情詞置辯，並請求駁回原告之訴，如受不利判
    決，願供擔保請准宣告免為假執行：
  (一)系爭肇事路段原係產業道路，被告於72年間拓寬後納入公路
    鄉道系統並編定為南188線。而公路路線設計規範明細表係
    交通部於75年12月26日以交技（75）字第30204號函所頒訂
    。基於法律不溯及既往原則，系爭肇事路段應無頒訂在後之
    公路路線設計規範明細表之適用，從而，公路路線設計規範
    明細表尚不得作為本件車禍事故之判斷基準。
  (二)依系爭鑑定報告可知，其無從確定98年9月3日鑑定時之道路
    狀況與95年12月3日發生系爭車禍事故時之道路狀況是否相
    同，該鑑定報告僅能以鑑定時之道路狀況鑑定其是否符合公
    路路線設計規範明細表，無從鑑定95年12月3日系爭車禍事
    故發生時之道路狀況是否符合公路路線設計規範明細表，是
    原告就系爭肇事路段於95年12月3日發生系爭車禍事故時之
    道路狀況是否未能符合公路路線設計規範明細表之要求，並
    未舉證證明之。
  (三)系爭鑑定報告認系爭車禍事故之發生與系爭肇事路段是否符
    合公路路線設計規範明細表乙節，並無相當因果關係：
    1.系爭肇事路段符合公路路線設計規範明細表者為：車道寬
      、路肩寬、超高、正常路拱、複曲線等5項；不符合者為
      ：平曲線最小半徑、最大縱坡度2項。然此係因台灣山地
      面積占3分之2，高度落差在短短之200公里內將近4,000公
      尺，故絕大多數之山區道路均未能完全符合公路路線設計
      規範明細表之規定，包括大多數之山區道路如北橫、中橫
      、南橫、北宜公路、南迴公路、阿里山公路等等，是以，
      公路路線設計規範明細表之標準根本不可能在台灣山區實
      現，故山區道路所要求之重點應不在於其是否符合公路路
      線設計規範明細表之標準乙節、而應在「減速慢行」等之
      警告設施是否完備。
    2.倘系爭遊覽車於系爭車禍事故當時遵守「彎道遵行方向標
      誌」、「險降坡警告標誌」、「險降坡試踩煞車標誌」、
      「減速標線」、「行車速限30公里（或40公里）」等規則
      ，應尚不致發生系爭車禍事故。從而，系爭遊覽車既能安
      全通過系爭肇事路段前兩處更大彎道，應可推知系爭車禍
      事故之發生與系爭肇事路段不符合公路路線設計規範明細
      表之標準並無相當因果關係。又縱使系爭肇事路段完全符
      合公路路線設計規範明細表之標準，然因系爭遊覽車行經
      系爭肇事路段時時速高達66公里，其肇事危險性大增。更
      遑論系爭肇事路段之彎度尚不逾90度，是系爭車禍事故之
      發生實與「肇事地點路段之道路設計及管理是否欠缺」間
      並無相當因果關係。
    3.至訴外人正昇公司設計之「楠西鄉南188線彎道改善工程
      」之設計圖，則為系爭車禍事故發生後所為之改善工程，
      其是否合於公路路線設計規範明細表之標準，則與本件之
      判斷無關。
    4.至交通部99年1月22日覆函稱「依據本局93年頒布交通工
      程手冊2．1節規定…該路段標示速限50KPH，則其實際設
      計速率不得低於50KPH，方能達到在良好情況安全行駛之
      目的」云云，其於本件之判斷並無意義。蓋：系爭事故
      路段興建於72年間，自不能依93年頒布之交通工程手冊予
      以論斷，然交通部之上開函文並未慮及此點；依規定系
      爭肇事路段之速限係「以50公里/小時為基準再行減速至
      隨時可以煞停之程度」，而非如交通部覆函所稱之「該路
      段標示速限50KPH」，交通部之上開函文亦未慮及此點；
      交通部復函所稱「該路段標示速限50KPH，則其實際設
      計速率不得低於50KPH」云云，可知速限如係50公里/小時
      者，則其實際設計速率達50公里/小時者，即符合規定而
      不以高於50公里/小時為必要，而台灣省土木技師公會之
      鑑定報告即係以此為基準進行鑑定，而該鑑定報告認為「
      系爭道路於95年12月3日發生系爭事故當時之道路狀況是
      否符合公路路線設計規範明細表之要求乙節無從鑑定」及
      「本件車禍之發生與系爭路段之設計是否符合公路路線設
      計規範明細表乙節無相當因果關係」已如前述，是交通部
      之上開函文於本案之判斷言並無意義。遑論本件應以「以
      50公里/小時為基準再行減速至隨時可以煞停之程度」之
      規定速限而為系爭道路實際設計速率之判斷、不應逕以50
      公里/小時之速限而為系爭道路實際設計速率之判斷。
  (四)原告對其所稱「在本件車禍發生前5年內已發生5起重大車禍
    事件，其發生地點是否為系爭肇事路段、其發生原因為何、
    其肇事車輛為何種類、何以前開5起重大車禍事故之被害人
    均未對被告提起國家賠償之請求、何以前開5起重大車禍事
    故後被告即有「禁止大客車行駛該路段」之注意義務及作為
    義務等事實，均未舉證說明之。至被告於系爭車禍事故後即
    95年12月30日起禁止大客車行駛系爭肇事路段，並無法令依
    據，且禁止與否意見兩歧（況且全台各地較諸系爭路段更為
    危險之山區道路如中橫公路、南迴公路、蘇花公路、阿里山
    公路等亦均未禁行大客車，益證山區道路是否禁行大客車乙
    節並無法令予以規範），從而被告自95年12月30日起禁止大
    客車行駛系爭肇事路段實無涉於「系爭道路是否『應』禁止
    大客車行駛」之判斷。再者，縱認被告就系爭肇事路段有禁
    止或管制大客車通行之義務，然倘若訴外人甲○○悉依該路
    段之標誌及標線及速限之指示行駛該下坡彎道，必能順利安
    全通過，不會發生系爭車禍事故。反觀訴外人甲○○卻以時
    速66公里之高速、高速檔、且未試踩剎車之方式行駛系爭肇
    事路段，縱使其係駕駛小客車或中型巴士者，必常常發生車
    禍，是本件車禍之發生實與「被告是否禁止或管制大客車通
    行於系爭肇事地點路段」間並無相當因果關係。原告至少應
    舉證證明有因果關係，然原告迄未舉證證明其間有相當因果
    關係。
  (五)按保險人依本法規定所為之保險給付，視為被保險人損害賠
    償金額之一部分；被保險人受賠償請求時，得扣除之；本法
    所稱被保險人，指經保險人承保之要保人及經該要保人同意
    使用或管理被保險汔車之人；汔車交通事故之發生，如可歸
    責於被保險人以外之第三人，保險人於保險給付後，得代位
    行使被保險人對於第三人之請求權；因連帶債務人中之一人
    為清償、代物清償、提存、抵銷或混同而債務消滅者，他債
    務人亦同免其責任。強制汽車責任保險法第32條、第9條第2
    項、第33條、民法第274條分別定有明文。而原告所受領之
    強制責任保險給付，係訴外人八方公司對原告所負損害賠償
    責任之一部分，原告所受損害於強制責任保險給付範圍內既
    已獲得填補，即無損害可言。從而，原告於強制責任保險給
    付之範圍內自不得再向被告請求。又如認被告應負國家賠償
    責任，被告亦係與八方公司共同對原告負共同侵權行為之連
    帶賠償責任，而原告所受領之強制責任保險給付係八方公司
    對原告損害賠償給付之一部分，則依前民法第274條規定，
    被告就原告所受領之強制責任保險給付之部分自亦同免責任
    。另就原告所取得旅遊平安保險給付部分，原告並未證明旅
    遊平安險之保險費係由原告所支付。若旅遊平安險係由八方
    公司所投保並給付保險費，則該保險給付即屬八方公司賠償
    金額之一部分。從而，原告所獲賠之旅遊平安保險給付金額
    係屬填補原告之損害，應自原告得請求損害賠償金額中扣除
    。本件，原告已獲得強制責任保險給付150萬元及旅遊平安
    保險100萬元，合計共250萬元之保險給付，衡諸前開法條規
    定，原告就此部分金額自不得再對被告為請求。又原告已分
    別與八方公司、訴外人李茂璋、甲○○達成和解，則原告於
    其已受領之賠償金額範圍內，自亦不得再向被告請求。
  (六)原告就訴外人羅德順之死亡係各請求250萬元之精神慰撫金
    ，被告認原告所請求之精神慰撫金每人各250萬元者尚屬過
    高，應各以30萬元至50萬元為適當。
  (七)系爭遊覽車之駕駛原為訴外人嚴慧文，然訴外人嚴慧文卻委
    由駕照已於95年6月20日遭吊銷之訴外人甲○○駕駛系爭遊
    覽車，以致發生系爭車禍事故。原告等對於訴外人嚴慧文委
    由訴外人甲○○駕駛系爭遊覽車等情並未提出異議，致生本
    件車禍事故，自有能注意而不注意之情形，原告等自應依民
    法第217條之規定負擔與有過失之責任。次按「駕駛機車有
    過失致坐於後座之人被他人駕駛之車撞死者，後座之人係因
    藉駕駛人之載送而擴大其活動範圍，駕駛人為之駕駛機車，
    應認係後座之人之使用人，原審類推適用民法第224條規定
    依同法第217條第1項規定，減輕被上訴人之賠償金額，並無
    不合」（最高法院74年度台上字第1170號判例可資參照），
    而系爭遊覽車之駕駛人為原告之使用人，該駕駛人「不具駕
    駛資格」、「未依系爭路段之標誌標線速限等規定行駛」等
    過失，亦應視為原告之過失，是原告就系爭車禍事故之發生
    係與有過失。又縱使依最高法院94年度台上字第1909號判決
    所稱「乘客搭乘計程車時，對於司機之駕駛行為無從予以指
    揮監督，依上說明，自無類推適用修正前民法第217條過失
    相抵規定之餘地」，然該判決僅謂乘客在搭上計程車後對於
    計程車司機載客途中之駕駛行為（如闖紅燈、超速等等）並
    無指揮監督之權，非謂乘客對於司機之駕駛資格亦無選任之
    權（駕駛資格與駕駛行為乃屬兩回事），是前揭最高法院94
    年度台上字第1909號判決意旨於本件應無適用餘地。
三、本院得心證之理由：
    原告主張被告為系爭肇事路段設置及管理機關，惟被告於興
    建時未依公路路線設計規範明細表之設計要求興建設置，其
    後亦未依公路路線設計規範明細表之設計要求進行整修，有
    設置上之欠缺；又系爭肇事路段屬陡坡危險路段，不適合遊
    覽車等大型客車行駛，被告未禁止大型遊覽車進入系爭肇事
    路段，且訂定速限為50公里，亦有管理上之欠缺，致發生本
    件交通事故，被告應負國家賠償責任等情，惟被告否認其設
    置及管理系爭肇事路段有何欠缺，並以上開情詞為辯，是本
    件首應審究者為：原告就系爭肇事路段有無設置或管理上之
    缺失？茲於下列說明本院之判斷意見。
  (一)被害人羅德順於95年12月3日與高雄市鼎金國小家長會成員
    及家屬，搭乘八方通運有限公司之系爭遊覽車至臺南縣楠西
    鄉梅嶺遊玩，於是日下午4時26分許，回程經系爭肇事路段
    時，該遊覽車突然失控衝下30公尺深之溪谷，造成被害人羅
    德順不幸死亡之事實，為兩造所不爭執，堪信為真實。
  (二)原告主張本件有「公路路線設計規範明細表」之適用，被告
    未依「公路路線設計規範明細表」之設計要求設置，其後亦
    未依「公路路線設計規範明細表」之設計要求進行整修，是
    原告就系爭肇事路段有設置上之欠缺等語，惟為被告所否認
    ，並以前詞置辯，經查：
    1.系爭肇事路段原係產業道路，被告於72年拓寬後納入公路
      鄉道系統編定為南188線，依交通部於75年12月26日以交
      技（75）字第30204號函頒訂「公路路線設計規範明細表
      」，系爭肇事路段之公路等級（區○○○○路至六級路）
      屬六級路，其行政系統分類屬鄉道，其功能系統分類屬地
      區公路；依地區分類屬山嶺鄉區，最低設計速率30公里/
      小時等情，此有原告提出之被告96年6月12日府觀建字第
      0960126786號函及公路路線設計規範明細表附卷可憑（見
      補字卷第8、9頁），且為兩造所不爭執，固堪信為真實。
      惟「公路路線設計規範明細表」係交通部於75年12月26日
      以交技（75）字第30204號函頒訂，就「公路路線設計規
      範明細表」頒訂前已設置之公路，應不適用「公路路線設
      計規範明細表」之規定，俾於法律不溯及既往之原則不相
      違背，在「公路路線設計規範明細表」頒訂後所設置之公
      路，則不得排除適用。系爭肇事路段係被告早於72年拓寬
      後納入公路鄉道系統，依上開說明，應無「公路路線設計
      規範明細表」規定之適用，被告並無依「公路路線設計規
      範明細表」之規定設置及進行整修系爭肇事路段之義務。
      是原告此部分主張，應無足取。
    2.本院另案受理原告洪若菡等人對於被告就同一交通事件訴
      請國家賠償事件（本院97年度重國字第2號），囑託台灣
      省土木技師公會，以最低設計速率50公里/小時為基礎（
      係依被告訂定速限50公里/小時為據），經鑑定技師於98
      年9月3日會同原告洪志明與被告訴訟代理人前往鑑定標的
      物附近（南188線6K+900～7K+000）進行現場會勘照相，
      測量人員在南188線自6K+400至7K+780路段作道路現況測
      量，並將測量資料繪製成圖面（即1.實際測量路線平面圖
      。2.實際測量縱斷面圖。3.實際測量橫斷面圖。），加以
      分析（即4.道路中心線各樁號地面高程及縱坡度分析。5.
      道路轉彎處各IP點及轉彎半徑分析。6.道路超高分析。7.
      道路路拱分析。8.道路現況是否符合公路路線設計規範之
      研判），並以最低設計速率以時速50公里為基礎，鑑定事
      項及鑑定結果如下：
      (1)台南縣楠西灣丘村南188線由梅嶺山往下7公里路段前後
        600公尺肇事路段，其路面以民國95年12月3日肇事當時
        之設置狀況，是否符合公路路線設計規範明細表第六級
        山嶺區之各項設計要求？
        鑑定結果：依據正昇工程顧問公司提供之楠西鄉南188
        線彎道改善工程之設計圖說及本次鑑定實際測量之圖說
        研判：南188線由梅嶺山往下7公里路段前後600公尺肇
        事路段，並不完全符合公路路線設計規範明細表第六級
        山嶺區之各項設計要求。
      (2)上開肇事路段若有不符合公路路線設計規範明細表之要
        求，其不符之差異比率若干？該不符之差異比率是否在
        容許誤差範圍內？如本件肇事之營業大客車若完全遵守
        當地樹立之「彎道遵行方向標誌」、「險降坡試踩煞車
        標誌」、「減速標線」、「行車速限30公里」等標誌行
        駛者，就不會發生本件車禍？肇事路段不符合設計規範
        是否為本事件車禍之發生原因之一？（係指具有相當相
        果關係之原因而言）
        鑑定結果：
      在肇事路段（南188線6K+400至7K+780）
        (甲)：符合公路路線設計規範者有車道寬、路肩寬、超高
            、正常路拱、複曲線等項。
        (乙)：不符合公路路線設計規範者有平曲線最小半徑及最
            大縱坡度二項，列比較表如下：
┌────┬─────────────┬──────────────────┐
│        │公路路線設計規範值        │道路現況值                          │
├────┼─────────────┼──────────────────┤
│平曲線  │速限50公里/小時Rmin=75公尺│25、16、26、30、45、35、25、35、50、│
│最小半徑│速限30公里/小時Rmin=25公尺│30、25、//、25、100、50、43、45、40 │
│        │                          │、25、15、20、25共21處              │
├────┼─────────────┼──────────────────┤
│最大    │速限50公里/小時Gmax=9%    │7.56%、10.52%、10.05%、12.66%、8.86%│
│縱坡度  │速限30公里/小時Gmax=11%   │、// 14.52%、14.57%、16.22%、14.0%、│
│        │                          │15.92%、10.49%、16.55%、8.76%共13段 │
├────┼─────────────┴──────────────────┤
│        │速限50公里/小時平曲線最小半徑符合者1處，不符合者20處，不符合比率│
│        │95%。                                                           │
│        │速限50公里/小時最大縱坡度符合者3處，不符合者10處，不符合比率77% │
│        │。                                                              │
│分析結果├────────────────────────────────┤
│        │速限30公里/小時平曲線最小半徑符合者18處，不符合者3處，不符合比率│
│        │14%。                                                           │
│        │速限30公里/小時最大縱坡度符合者6處，不符合者7處，不符合比率54%。│
└────┴────────────────────────────────┘
      上列路段之平曲線最小半徑及最大縱坡度不符合公路路
        線設計規範值之比較偏高，可能係當初道路定線時考量
        地形受限或經費或征收土地困難等其他因素。
      本件肇事之營業大客車若完全遵守「彎道遵行方向標誌
        」、「險降坡試踩煞車標誌」、「減速標線」、「行車
        速限30公里」等標誌行駛者，可能不會發生本件車禍。
        因為肇事前之彎道在6K+960附近為IP12，R=25公尺，之
        前本案大客車由梅嶺山下坡時曾經過7K+720至7K+680彎
        道即IP20及IP19，R=20公尺及R=15公尺，此二彎道比肇
        事前彎道更彎，大客車尚能安全通過，顯然已減速慢行
        。
      依據公路路線設計規範明細表之要求，本案肇事地點之
        彎道，平曲線最小半徑R=25公尺，尚符合速限30公里/
        小時之規定，但不符合速限50公里/小時之要求（R=75
        公尺）。換句話說，在肇事之彎道處，依速限30公里/
        小時行駛是安全的；但依速限50公里/小時行駛則未必
        安全。
      此有系爭鑑定報告附卷可稽（見本院卷第41頁至54頁背面
      ）。
    3.依上開鑑定結果可知，系爭肇事路段（即南188線由梅嶺
      山往下7公里路段前後600公尺）肇事路段，並不完全符合
      公路路線設計規範明細表第六級山嶺區之各項設計要求，
      在肇事路段（即南188線6K+400至7K+780）除車道寬、路
      肩寬、超高、正常路拱、複曲線等項符合公路路線設計規
      範外，平曲線最小半徑及最大縱坡度則不符合公路路線設
      計規範，以速限50公里/小時平曲線，最小半徑符合者1處
      ，不符合者20處，不符合比率95%。以速限50公里/小時最
      大縱坡度符合者3處，不符合者10處，不符合比率77%，亦
      即系爭肇事路段之平曲線最小半徑及最大縱坡度不符合公
      路路線設計規範值之比較偏高，惟系爭肇事路段係被告早
      於72年拓寬後納入公路鄉道系統，無「公路路線設計規範
      明細表」規定之適用，即被告並無依「公路路線設計規範
      明細表」之規定設置及進行整修系爭肇事路段之義務，詳
      如上述，雖系爭肇事路段之平曲線最小半徑及最大縱坡度
      不符合公路路線設計規範，且比值偏高，仍難認據此認定
      原告就系爭肇事路段有何設置上之欠缺。
  (三)原告另主張被告未禁止大型遊覽車進入系爭肇事路段，且訂
    定速限為50公里，足認被告有管理上之欠缺等語，亦為被告
    所否認，並以前詞置辯，經查：
    1.依前述鑑定結果，鑑定機關即台灣省土木技師公會固認定
      ：在系爭肇事前之彎道在6K+960附近為IP12，R=25公尺，
      肇事之營業大客車由梅嶺山下坡時曾經過7K+720至7K+680
      彎道即IP20及IP19，R= 20公尺及R=15公尺，此二彎道比
      肇事前彎道更彎，大客車尚能安全通過，顯然已減速慢行
      ，故肇事之營業大客車若完全遵守「彎道遵行方向標誌」
      、「險降坡試踩煞車標誌」、「減速標線」、「行車速限
      30公里」等標誌行駛，可能不會發生本件車禍，亦即在肇
      事之彎道處，依速限30公里/小時行駛是安全的；但依速
      限50公里/小時行駛則未必安全。惟鑑定機關就下列事項
      之鑑定結果為：
      (1)上開肇事路段若符合公路路線設計規範之要求，以肇事
        營業大客車於肇事當時車況及駕駛方式下坡行駛，是否
        仍會發生本事件車禍？
        鑑定依據：
      根據中央警察大學道路交通事故鑑定報告書第18頁第8
        項「…甲車於事故發生前行駛速率曾到達時速70公里
        （A點），之後有作煞車減速動作使行車速率降至57公
        里（B點），隨即速率又上升至66公里（C點），速率記
        錄刻針開始晃動刻劃，推定此時甲車右前車頭開始撞擊
        西向車道路側水泥護欄，並於衝出護欄後掉落至肇事終
        止位置之山溝上，甲車右前車頭與山溝西岸堤防發生初
        始碰觸時，行駛速率記錄刻針刻劃至速率記錄50公里（
        E點），當甲車於肇事終止位置形成最大車損時，行駛
        速率記錄刻針刻劃至速率記錄10公里，…」。
      根據在上列鑑定報告書第參拾貳頁第拾項，鑑定結果：
        「本案事故發生導因於甲車駕駛人從梅嶺往楠西方向行
        駛在南188線，在行經南188線7公里附近之下坡左彎路
        段，未充分注意道路狀況，使車速上升至70公里/小時
        ，在煞車時又因後軸右側輪胎胎壓不足以抵抗因煞車及
        向左轉向所產生之側向摩擦力，導致輪胎橡膠胎體與鋼
        圈結合緊密度不足，而使後軸右側輪胎消氣胎壓降低，
        造成駕駛人無法操控甲車，而衝撞西向路側護欄，翻落
        路側駁崁下方之山溝。」。
        鑑定結果：
        肇事營業大客車於肇事當時車況及駕駛方式下坡行駛，
        在到達出事彎道時，車速為66公里/小時，已在超速行
        駛狀態（大於速限50公里/小時）。所以出事之危險性
        大增。既使上開肇事路段若符合公路路線設計現範明細
        表之要求，亦難保不出事。
      (2)上開肇事路段於案發時之路況，是否適合營業大客車行
        駛？如不適合，路況是否亦為本事件車禍發生原因之一
        ？（係指具有相當相果關係之原因而言）
        鑑定結果：
      依工程觀點而言，上開肇事路段於案發時之路況就營業
        大客車而言，只適合低速行駛，不適合高速行駛。
      至於路況是否亦為本件車禍發生原因之一尚難明確認定
        。依現有之路況，是否影響行車安全與所定之速限有關
        。至於大客車之速限，小客車之速限多少才合適；或就
        不同路段訂定不同速限，需請專業人士研究訂定。
      就公路路線設計規範明細表第六級山嶺區之規定最低設
        計速率為30公里/小時，至於本案法院委託鑑定之速率
        為50公里/小時，是有不同。但50公里之速率比30公里
        之速率在同一彎道開車時，危險性更高。
      (3)請對正昇公司就工程名稱「楠西鄉南188線彎道改善工
        程」之設計圖說，鑑定依工程圖說之設計，是否符合公
        路路線設計規範明細表第六級山嶺區之各項設計要求？
        並請就設計之標準與該規範明細表之各項要求，臚列其
        對照表。
        鑑定結果：
        就正昇公司設計之「楠西鄉南188線彎道改善工程」之設
        計圖說與公路路線設計規範明細表第六級山嶺區之各項
        要求，就重點編列對照表如下：
┌──────┬─────┬─────┬─────┬─────┐
│            │公路規範  │正昇工區1 │正昇工區2 │正昇工區3 │
├──────┼─────┼─────┼─────┼─────┤
│最低設計速率│30公里/小 │未標示    │未標示    │未標示    │
│            │時        │          │          │          │
├──────┼─────┼─────┼─────┼─────┤
│車道寬      │3M～3.75M │3.5M～4.2M│  4M～5M  │3.5M～4.5M│
│            │          │ （符合） │ （符合） │ （符合） │
│            │          │          │          │          │
├──────┼─────┼─────┼─────┼─────┤
│路肩寬      │外側1M    │ 1M～0.5M │ 1M～0.5M │ 1M～0.5M │
│            │內側0.5M  │ （符合） │ （符合） │ （符合） │
├──────┼─────┼─────┼─────┼─────┤
│平曲線      │          │IP1 R=25M │IP1 R=25M │IP1 R=15M │
│最小半徑    │          │ （符合） │ （符合） │（不符合）│
│            │25M～30M  ├─────┼─────┼─────┤
│            │          │IP2 R=16M │IP2 R=100M│IP2 R=20M │
│            │          │（不符合）│ （符合） │（不符合）│
├──────┼─────┼─────┼─────┼─────┤
│            │          │          │   1.6%   │   16.4%  │
│            │          │          │ （符合） │（不符合）│
│最大縱坡度  │11%       │ 0.17%    ├─────┼─────┤
│            │          │（符合）  │  15.26%  │  7.94%   │
│            │          │          │（不符合）│ （符合） │
├──────┼─────┼─────┼─────┼─────┤
│最大超高    │6%～10%   │未標示    │5.2%～2.69│   9.9%   │
│            │          │          │%         │ （符合） │
│            │          │          │  （符合）│          │
└──────┴─────┴─────┴─────┴─────┘
      (4)依前開「楠西鄉南188線彎道改善工程」之設計圖說，
        可否判斷改善前之舊有道路，是否符合公路路線設計規
        範明細表第六級山嶺區之各項設計要求？
        鑑定結果：
      本案申請鑑定之範圍為南188線6k+400至7k+780路段；
        而正昇公司設計工區1、工區2、工區3共3處在本路線段
        內。而且工區l、2、3僅就彎道部分作改善，其他路段
        之舊有道路，並無資料可供參考。
      參照第(五)項對照表，正昇公司在彎道改善部分有下列二
        項不符公路設計規範第六級山嶺區之要求。
        (甲)平曲線最小半徑小於25公尺者有三處不符合規範要求
        ，其符合之比率＝3/6＝50%，不符比率＝50%。
        (乙)最大縱坡度大於11%者有二處不符合規範要求，其符
        合之比率=3/5＝60%，不符比率＝40%。
      (5)如不能逕依前開設計圖說判定，則請至該「楠西鄉南
        188線彎道改善工程」之設計圖所示工區1至工區3（即
        6K+400至7K +780）路段實際量測，以鑑定其完成現況
        是否符合前開設計規範之各項要求？並據此鑑定改善前
        之舊有道路是否符合設計規範之要求？
        鑑定結果：
      本案之鑑定，除參考正昇公司之彎道改善工程圖說外，
        其餘路段（6K+400至7K+780）因無改善前之舊有道路資
        料可供參考，故由鑑定單位之測量人員依道路現況實際
        之測量責料繪製成圖面，作為鑑定之依據。
      至於改善前之舊有道路是否與鑑定時之現況相同，需查
        詢相關主管機關才能確認。
      有關肇事路段是否符合公路路線設計規範標準，內容詳
        本報告第十一大項鑑定結果及分析第(二)項。
      此有系爭鑑定報告書附卷可參（見本院卷第49頁至54頁背
      面）。
    2.依上開鑑定結果可知，在系爭肇事路段前之彎道處，依速
      限30公里/小時行駛是安全的；但依速限50公里/小時行駛
      則未必安全，換言之，依被告訂定速限50公里/小時行駛
      非必然安全或必然不安全，則被告訂定速限50公里/小時
      是否適當，容有進一步檢討改善之必要，惟參諸在肇事地
      點前一個彎道之前尚有二個彎道，比肇事地點前一個彎道
      更彎，肇事營業大客車既能安全通過，其駕駛者顯然已經
      減速慢行，則駕駛者理應在下坡轉彎路段續行保持減速慢
      行之駕駛行為，然肇事大客車在續行下坡轉彎路段在到達
      肇事地點前一個之彎道時，其車速竟然高達66公里/小時
      ，已超過被告訂定速限50公里/小時甚多，足認本件事故
      之發生係因肇事大客車以超過被告訂定速限50公里/小時
      甚多（即66公里/小時）高速行駛下坡路段所致，則肇事
      營業大客車既非在被告訂定速限50公里/小時行駛下坡路
      段時發生車禍，實難認定本件車禍與原告訂定速限50 公
      里/小時有何相當因果關係，原告主張被告訂定速限為50
      公里/小時，有管理上之欠缺，且與本件事故之發生有相
      當因果關係，尚無可信。
    3.至交通部99年1月22日函稱：「依據本局93年頒布交通工
      程手冊2.1節規定，「設計速率」係指在良好情況公路上
      能安全行駛車輛維持的最高速率，其用以決定公路幾何之
      彎道、超高、坡度及視距等設計要素，爰速限之訂定不得
      超過該路段之實際設計速率；該路段標示速限50KPH，則
      其實際設計速率不得低於50KPH，方能達到在良好情況安
      全行駛之目的」等語，有交通部99年1月22日交授公字099
      0001087號函在卷足參（見本院卷63頁），因此，被告訂
      定系爭路段速限50公里/小時，則該路段實際設計速率雖
      不得低於50公里/小時，然本件車禍之發生既與原告訂定
      速限50公里/小時並無相當因果關係，已如上述，則該路
      段實際設計速率是否不得低於50公里/小時，與本件車禍
      之發生並無關聯性。
    4.再依上開鑑定結果可知，依工程觀點而言，系爭肇事路段
      於案發時之路況就營業大客車而言，只適合低速行駛，不
      適合高速行駛，亦即並非不適於營業大客車通行，但應低
      速行駛，被告於案發時未禁止營業大客車通行，並無管理
      上之欠缺，堪以認定。雖被告對原告主張被告機關自96年
      12月30日起迄今管制軸距4公尺以上、總重量6.5公頓以上
      之大客車進入，改以小型巴士接駁等語不爭執，惟被告於
      事故發生後，就系爭肇事路段所為管制大客車通行之管理
      行為，尚不得據此即認定被告先前未管制大客車通行有管
      理上之欠缺。至於上開鑑定報告就本件車禍發生後，正昇
      公司設計之系爭肇事路段彎道改善工程之設計圖，與公路
      路線設計規範明細表之標準是否符合，與本件車禍發生原
      因之判斷無關，亦難作為有利原告之認定。
  (四)綜上所述，本件被告就系爭肇事路段之設置及管理並無欠缺
    ，應不負國家賠償責任，從而，原告依據國家賠償法及侵權
    行為之法律關係，訴請被告應給付原告丙○○250萬元、原
    告乙○○250萬元，及均自95年12月3日起至清償日止，按週
    年利率百分之5計算之利息，為無理由，應予駁回；原告之
    訴既經駁回，其假執行之聲請失所附麗，併予宣告駁回之。
四、本件事證已臻明確，兩造其餘攻繫及防禦，與本件判決結果
    不生影響，爰不逐一說明之。
五、又法院為終局判決時，應依職權為訴訟費用之裁判，民事訴
    訟法第87條第1項定有明文，參酌同法第91條第1項規定法院
    未於訴訟費用之裁判確定其費用額者，第一審受訴法院於該
    裁判有執行力後，應依聲請以裁定確定之之立法意旨，本院
    自得於本件判決時，一併確定兩造應負擔之訴訟費用額。本
    件訴訟費用確定為50,500元（即第一審裁判費），應由敗訴
    之原告負擔，爰確定如主文第2項所示。
六、結論：原告之訴為無理由，依民事訴訟法第78條、第85條第
    1項前段、第87條第1項，判決如主文。
中    華    民    國    99    年    6     月    4     日
                  民事第一庭    法      官  林福來
以上正本係照原本作成
如對本判決上訴，須於判決送達後20日內向本院提出上訴狀
中    華    民    國    99    年    6     月    4     日
                                書  記  官  吳俊達

司法院資訊處製作；財團法人民間司法改革基金會備份。
